臺灣臺中地方法院刑事判決　　　　　　 100年度易字第1888號
公　訴　人　臺灣臺中地方法院檢察署檢察官
被　　　告　林俊宏
上列被告因違反保護令案件，經檢察官提起公訴（99年度偵字第
28377號），本院判決如下：
    主    文
林俊宏無罪。
    理    由
一、公訴意旨略以：被告林俊宏因家庭暴力案件，經臺灣臺中地
    方法院法官於98年6月30日以98年度家護字第551號，裁定林
    俊宏不得對其父林清溝與其家庭成員蔡乃、林素伶、林柏翰
    實施身體上或精神上不法侵害之行為；不得對林清溝為騷擾
    行為；應於98年7月30日上午10時前向臺中縣警察局（現已
    改制為臺中市政府警察局）豐原分局家庭暴力防治官報到，
    接受認知教育輔導24週（內容：戒酒教育、法律教育、情緒
    管理；總共48小時）之處遇計畫。前開保護令裁定經臺中市
    政府警察局豐原分局於98年7月7日合法送達而知悉保護令內
    容。詎林俊宏竟違反前開裁定，經臺中縣政府（現已改制為
    臺中市政府）2次通知，無故未依規定接受認知教育輔導，
    違反法院命令完成加害人處遇計畫之裁定，因認被告涉犯違
    反家庭暴力防治法第61條第5款之違反保護令罪嫌云云。
二、按刑事訴訟法第155條第2項規定：「無證據能力、未經合法
    調查之證據，不得作為判斷之依據」，在學理上，以嚴謹證
    據法則稱之，係為保護被告正當法律程序權益而設，嚴格限
    制作為判斷、認定基礎之依據，必須係適格之證據資料，並
    經由完足之證據提示、辨認、調查與辯論，始能為不利於被
    告之有罪判決，至於對其有利之無罪判決，自不在此限。學
    理上乃有所謂彈劾證據，與之相對照，作用在於削弱甚或否
    定檢察官所舉不利被告證據之證明力，是此類彈劾證據，不
    以具有證據能力為必要，且毋庸於判決理由內，特別說明其
    證據能力之有無(最高法院100年度臺上字第4761號判決意旨
    參照)。
三、按犯罪事實應依證據認定之，無證據不得認定犯罪事實；不
    能證明被告犯罪或其行為不罰者，應諭知無罪之判決，刑事
    訴訟法第154條第2項、第301條第1項分別定有明文。又事實
    之認定，應憑證據，如未能發現相當證據，或證據不足以證
    明，自不能以推測或擬制之方法，以為裁判基礎。且認定犯
    罪事實所憑之證據，雖不以直接證據為限，間接證據亦包括
    在內；然而無論直接或間接證據，其為訴訟上之證明，須於
    通常一般之人均不致有所懷疑，而得確信其為真實之程度者
    ，始得據為有罪之認定。再認定不利於被告之事實，須依積
    極證據，苟積極證據不足為不利於被告事實之認定時，即應
    為有利於被告之認定，更不必有何有利之證據，最高法院40
    年臺上字第86號、76年臺上字第4986號及30年上字第816號
    分別著有判例可資參照。又刑事訴訟法第161條已於91年2月
    8日修正公布，修正後同條第1項規定：檢察官就被告犯罪事
    實，應負舉證責任，並指出證明之方法。因此，檢察官對於
    起訴之犯罪事實，應負提出證據及說服之實質舉證責任。倘
    其所提出之證據，不足為被告有罪之積極證明，或其闡明之
    證明方法，無從說服法官以形成被告有罪之心證，基於無罪
    推定之原則，自應為被告無罪判決之諭知（最高法院92年臺
    上字第128號判例意旨參照）。
四、本案公訴人認被告涉有上開違反保護令之罪嫌，係以被告
    林俊宏之供述。本院98年度家護字第551號民事裁定、送
    達證書。臺中縣警察局99年9月8日中縣警婦字第09900772
    37號函文、臺中縣政府99年3月17日、府授衛醫字000000000
    0號、臺中縣衛生局98年8月13日衛醫字第098030399號函文
    、臺中縣政府98年8月24日府授衛醫字098030416號函文、臺
    中縣衛生局送達證書、家庭暴力加害人未到達執行機構通知
    書等為其論據。
五、被告林俊宏經本院合法傳訊未到庭，惟其於99年11月30日警
    詢中辯稱：伊未接到警察局家庭暴力防制官之通知單，故未
    於98年7月31日上午10時前向家庭暴力防制官報到等語；於
    100年3月8日偵查中辯稱：伊因在外面工作，故未接到接受
    團體認知輔導之通知，家人也未通知伊，故未前往接受輔導
    。另伊係後來回家才收到法院說要去上課的通知等語。經查
    ，被告確未依改制前臺中縣政府執行處遇通知函所指定之時
    間、地點接受處遇，有家庭暴力加害人到達/未到達執行機
    構通知書計2份在卷可稽(見99年度聲拘字第694號偵查卷第8
    頁、99年度偵字第28377號偵查卷第13頁)，固堪認定。然查
    ：
(一)本院98年度家護字第551號民事裁定，係寄至被告位於臺中
    市○○區○○路78號之64住處，於98年7月7日寄存送達予被
    告，且該民事案件前於98年5月19日訊問程序之傳票，亦係
    寄往同上地址，並於98年4月29日寄存送達，被告亦未於該
    訊問期日到庭陳述等節，有本院98年度家護字第551號民事
    裁定之送達回證2份在卷可稽，並經本院調取本院98年度家
    護字第551號民事卷宗核閱無訛。且查，經本院依職權函查
    本院98年度家護字第551號民事裁定嗣是否有經被告領取乙
    節，因警察局廳舍整修，許多簿冊文件於整修時已遺失，故
    無98年法院寄存文書紀錄，但99年6月間有一封法院送達文
    書係由被告本人領取等節，有警察職務報告1份及法院寄存
    文書管制簿影本1張在卷可按(見本院卷第35-36頁)。
(二)本院98年度家護字第551號保護令主文雖記載：被告不得
    對其父林清溝與其家庭成員蔡乃、林素伶、林柏翰實施身體
    上或精神上不法侵害之行為；不得對林清溝為騷擾行為；
    應於98年7月30日上午10時前向臺中縣警察局豐原分局家
    庭暴力防治官報到，接受認知教育輔導24週（內容：戒酒教
    育、法律教育、情緒管理；總共48小時）之處遇計畫等語，
    惟該裁定理由欄四亦載明：「..爰核發如主文第3項(即上開
    部分)所示之保護令，且『實際處遇執行時間之調配得由
    執行機關(構)視情形彈性調整..。」等語，有該保護令裁定
    1 份在卷可憑。
(三)被告於99年11月30日警詢中直承：伊知道林清溝有向法院聲
    請民事通常保護令等語，有被告該日警詢筆錄1份在卷可憑(
    見99年度偵字第28377號偵查卷第16頁)。又警察藍志鴻固曾
    出具職務報告載明：其曾於98年7月上旬某日20時許，至臺
    中市○○區○○路78號之64號執行本院98年度家護字第551
    號保護令，執行時因聲請人林清溝因病住院，只有被告1人
    在家，故警察對被告「宣達」保護令內容，並要求被告不得
    違反保護令所規定之事項，由被告本人知悉並蓋章確認等語
    ，有職務報告1份存卷可參(見99年度核退字第1721號偵查卷
    第8頁)，惟警察張振邦嗣於100年2月21日向臺灣臺中地方法
    院檢察署書記官表示：執行紀錄表搞丟了等語；警察宋松蔚
    小隊長於100年3月21日向臺灣臺中地方法院檢察署書記官表
    示：本件保護令執行紀錄表於98年7月3日交轄區派出所警員
    執行後，即未將執行結果函覆，故無執行紀錄表可提供等語
    ，亦有臺灣臺中地方法院檢察署公務電話紀錄表2份在卷可
    憑(見99年度核退字第1721號偵查卷第9頁、99年度偵字第28
    3771號偵查卷第41頁)。而臺中縣政府係於98年8月24日始第
    一次以府授衛醫字第0980304164號函通知被告應於98年9月5
    日至臺中縣身心障礙綜合福利服務中心接受輔導課程，亦有
    臺中縣政府98年8月24日府授衛醫字第0980304164號函及家
    庭暴力加害人到達/未到達執行機構通知書各1份在卷可考(
    見99年度偵字第283771號偵查卷第29、31頁)。準此，警察
    縱有於98年7月上旬某日向被告「宣達」保護令內容，惟當
    時臺中縣政府既尚未指定被告應於何時接受處遇，警察自亦
    無從事先通知被告應於何時至臺中縣身心障礙綜合福利服務
    中心接受輔導課程至明。
(四)按「送達，於應受送達人之住居所、事務所或營業所為之。
    但在行政機關辦公處所或他處會晤應受送達人時，得於會晤
    處所為之。」、「應受送達人有就業處所者，亦得向該處所
    為送達。」、「於應送達處所不獲會晤應受送達人時，得將
    文書付與有辨別事理能力之同居人、受雇人或應送達處所之
    接收郵件人員。」、「送達，不能依前2條規定為之者，得
    將文書寄存送達地之地方自治或警察機關，並作送達通知書
    2份，1份黏貼於應受送達人住居所、事務所、營業所或其就
    業處所門首，另1份交由鄰居轉交或置於該送達處所信箱或
    其他適當位置，以為送達。」行政程序法第72條第1項、第3
    項、第73條第1項、第3項、第74條第1項定有明文。故而，
    行政文書之寄存送達必須符合上述法定要件，始能發生效力
    ，如未對應受送達人之住居所或事務所或營業所或會晤所在
    地或就業處所而為行政文書之送達者，即不得將應送達之行
    政文書寄存於送達地之地方自治或警察機關以完成送達。查
    ，臺中縣政府係於98年8月24日第一次以府授衛醫字第09803
    04164號函通知被告應於98年9月5日至臺中縣身心障礙綜合
    福利服務中心接受輔導課程結果，該函文因係以平信寄送，
    故無送達回證可提供參酌乙節，有(改制後)臺中市政府警察
    局豐原分局函、臺中市政府衛生局100年1月8日中市衛心字
    第1000002483號函各1份在卷可稽(見99年度核退字第1721號
    偵查卷第4頁、第5頁)。是就此部分顯無積極證據足認被告
    確有收受或如何於98年9月5日前即得悉上開執行通知之內容
    ，自難僅因被告未於98年9月5日至臺中縣身心障礙綜合福利
    服務中心接受輔導課程乙節，推認被告主觀上係基於違反保
    護令之故意，拒不於指定時間前往指定地接受處遇。
(五)嗣臺中縣政府乃於99年3月17日第二次以府授衛醫字第09903
    01029號函通知被告應於99年3月31日晚上6時30分至臺中縣
    警察局地下室B1團體室進行處遇課程，該函係寄至臺中市○
    ○區○○路78號之64被告住處，於99年3月20日寄存於大雅
    郵局，嗣被告於99年4月2日始至大雅郵局領取，亦有臺中縣
    政府99年3月17日衛醫字第0990301028號函、送達回證、(改
    制後)臺中市政府警察局豐原分局100年2月9日中市豐警偵字
    第0990055029號函、大雅郵局簡便函文各1份在卷可稽(見99
    年度聲拘字第694號偵查卷第第9頁、第9頁背面至第10頁、
    99年度核退字第1721號偵查卷第4頁、第6頁)。是被告既係
    遲至99年4月2日始收到通知其於99年3月31日晚上6時30分前
    往臺中縣警察局地下室B1團體室進行處遇課程之通知，即亦
    難遽認被告係有意拒不接受處遇課程及有違反保護令之故意
    。再參之，被告於99年4月2日及同年6月間既均有領取寄存
    之公文書，益難遽認被告有何故意拒不領取處遇執行機構所
    寄送通知之情事。
(六)綜上所述，臺中縣政府於98年8月24日及99年3月17日通知被
    告接受處遇之通知，既均無積極證據足認被告於指定到達日
    期前已明確知悉應依指定時間地點報到接受處遇之訊息，即
    難遽予推認被告具有違反保護令所裁定應完成加害人處遇計
    畫之主觀犯意。從而，本件公訴人所指訴之被告犯嫌，既尚
    有合理之懷疑存在，且公訴人所提出之證據，尚未達於可確
    信被告確有違反保護令之犯意，依據首開說明，應認公訴人
    對被告之指訴，尚屬犯罪不能證明，依法自應為被告無罪之
    判決。
六、按法院認為應科拘役、罰金或應諭知免刑或無罪之案件，被
    告經合法傳喚無正當理由不到庭者，得不待其陳述逕行判決
    ，刑事訴訟法第306條定有明文。查，被告經本院合法傳喚
    ，無正當理由而不到庭，有本院審理期日之送達回證1份在
    卷可憑(見本院卷第41頁)，且本院認被告本案犯嫌為應諭知
    無罪之案件，依上述規定，爰不待被告陳述逕行判決，附此
    指明。
據上論斷，應依刑事訴訟法第301條第1項、第306條，判決如主
文。
中    華    民    國   100    年    10    月    18    日
                  刑事第十一庭  法  官  江奇峰
以上正本證明與原本無異。
如不服本判決應於收受判決後10日內向本院提出上訴書狀，並應
敘述具體理由；其未敘述上訴理由者，應於上訴期間屆滿後20日
內向本院補提理由書（均須按他造當事人之人數附繕本）「切勿
逕送上級法院」。
                                書記官  林素珍
中    華    民    國   100    年    10    月    18    日